【裁判字號】    97,台上,4892
【裁判日期】    971002
【裁判案由】    偽造文書等罪
【裁判全文】
最高法院刑事判決            九十七年度台上字第四八九二號
上  訴  人  甲○○
選任辯護人  張豐祥律師
上列上訴人因偽造文書等罪案件，不服台灣高等法院中華民國九
十四年十一月二十二日第二審判決（九十四年度上訴字第一０八
二號，起訴案號：台灣台北地方法院檢察署九十一年度偵字第一
八八五０號），提起上訴，本院判決如下：
    主  文
原判決關於行使偽造行動電話服務申請書部分撤銷，發回台灣高
等法院。
其他上訴駁回。
    理  由
一、撤銷發回（關於行使偽造行動電話服務申請書）部分：
原判決認定上訴人甲○○有其事實欄（二）所載之犯行，因而撤
銷第一審諭知上訴人被訴行使偽造行動電話服務申請書部分無罪
之判決，改判依行為時牽連犯關係，從一重論上訴人以行使偽造
私文書，足以生損害於他人罪（累犯），處有期徒刑陸月，並為
相關從刑之宣告；固非無見。
惟查：（一）、證據之證明力，由法院本於確信自由判斷，但不
得違背經驗法則與論理法則；又證據力之強弱，法院固有自由判
斷之權，惟判斷證據力如與經驗法則有違，即屬判決適用法則不
當，自足為上訴之理由。上訴人迭於偵查、第一審及原審審理中
陳明行動電話門號ＳＩＭ卡為呂榮奇自行申辦，上訴人僅係以每
張ＳＩＭ卡新台幣（下同）一千元之價格向呂榮奇購買，參諸證
人鄧慧雯於第一審及在原審均證實黃漢林、陳信志、黃明杰、朱
文中及林德興等人（下稱黃漢林等五人）之行動電話ＳＩＭ卡係
呂榮奇代辦，依規定，代辦人要帶申請人及代辦人身分證正本、
申請人印章。呂榮奇向承辦人即鄧慧雯稱申請書係經申請人簽名
，而呂榮奇並未在代辦人欄簽名，有卷附申請書五紙可證，另呂
榮奇於警詢自承上訴人僅交付黃漢林等五人遺失之國民身分證影
本五張及帳單地址，伊冒簽黃漢林等五人申請書上申請人之簽名
，並於第一審供承伊幫上訴人辦ＳＩＭ卡及選號完全沒有拿錢，
且不需要，又事發後以一千三百元之高價向連霸電訊行買回手機
返還和信電訊股份有限公司（下稱和信公司），以解除被冒名之
黃漢林等五人門號租用契約等情；則在上訴人未提供申請人之身
分證正本及印章，亦無提出黃漢林等五人之委託書或同意書，呂
榮奇仍可向和信公司申辦取得行動電話門號，上訴人有無交付黃
漢林等五人之國民身分證影本五張及帳單地址，顯非絕對必要。
且依原判決認定上訴人與呂榮奇並非熟識，能否謂上訴人係利用
呂榮奇與和信之信賴關係，交付身分證影本，委託其代為申請，
藉以取得ＳＩＭ卡，頗堪質疑。而呂榮奇以國民身分證影本及帳
單地址申辦，猶得以五元代價取得五支手機轉售圖利，如無辦妥
每張ＳＩＭ卡可以一定價格售出之對象及誘因，呂榮奇豈有在該
等申請書上申請人簽章處偽造申請人黃漢林等五人之署押，非以
代辦，而以本人申辦之方式辦理，甘冒行使偽造私文書追訴之風
險？原判決以呂榮奇藉代為申辦之便，以五元代價取得五支手機
，再轉售圖利，上訴人則利用證人呂榮奇與和信之信賴關係，交
付身分證影本，委託其代為申請，藉以取得ＳＩＭ卡，可謂兩蒙
其利為由，認黃漢林等五人遺失之國民身分證影本五張及帳單地
址係上訴人交付，洵與經驗法則及論理法則有違。又證人王蕙蘭
有無看見上訴人交付申辦門號之身分證影本給呂榮奇一節，呂榮
奇於偵查中證稱：伊載王蕙蘭一起去通化街，到了以後上訴人還
未出現，王蕙蘭去屈臣氏買東西，回來時上訴人剛好也到了，上
訴人就透過車窗把身分證影本給伊，說這些都是他的朋友要辦的
，王蕙蘭有問伊這些是什麼，伊告訴王蕙蘭那是朋友委託伊辦門
號的身分證影本（見偵卷第九三頁反面）；於第一審審理時則證
以：王蕙蘭沒有看到交身分證影本之情形，但其在車上有拿袋子
裏之身分證給王蕙蘭看等語（見一審卷第一六九至一七二頁）。
另王蕙蘭於偵查中證稱：伊看到一個人拿身分證給呂榮奇，正本
或影本我不知，我有先下車去屈臣氏買東西，回來我在車上等，
才看到那個人拿過來身分證等語（見偵卷第九四頁反面）；於第
一審審理時證以：伊有看見上訴人拿東西給呂榮奇，伊有問呂榮
奇是什麼東西，呂榮奇說是身分證等語（見一審卷第一七六頁）
。則王蕙蘭有無看見上訴人交付申辦門號之身分證影本給呂榮奇
，上訴人交付之身分證影本有無以信封袋裝，呂榮奇究係拿信封
袋裏之身分證影本給王蕙蘭看，或僅告知係身分證影本，呂榮奇
證述前後不一，與王蕙蘭所證情節亦不符。況上訴人如欲向呂榮
奇購買ＳＩＭ卡，二人互約見面，原本正常，能否謂上訴人與呂
榮奇見面之目的，僅在於交付申辦門號之身分證影本一端，原判
決未審酌上情，遽以呂、王二人就當日前往通化街與上訴人見面
，上訴人交付一信封袋之物等情節，均相一致，認呂、王二人證
言可採，難謂與採證法則無違。至呂榮奇有無向上訴人收費乙節
，呂榮奇於警詢稱：只有跟上訴人收選號費八百元，但還沒收，
警察就來了（見偵卷第九頁）；於第一審審理時證以：當初上訴
人只要門號不要手機，其幫上訴人申辦門號，並未收取任何費用
等語；又謂：幫上訴人辦ＳＩＭ卡以及選號沒有跟上訴人收錢。
完全不需要，完全沒有拿錢；經詢以在警局為何說只有跟上訴人
收選號費八百元，但還沒收，警察就來了等詞時稱：伊本來有跟
上訴人說，如果門號取得不易，需要收費的話，會收選號費，大
約幾百元，忘了正確數字，伊當時沒有跟上訴人拿錢，是因為對
方（指和信公司）也沒有跟伊拿錢等語（見一審卷第一六九至一
七三頁）。而證人即和信公司經辦人鄧慧雯於第一審審理時證稱
：呂榮奇申請五件門號時，有跟他收取手機的費用。每支一元，
五支五元等語（見一審卷第二二一頁）。呂榮奇對其有無向上訴
人收費，證述不一，復與鄧慧雯所證情節不符，且和信公司既未
收取選號費，呂榮奇竟於交付ＳＩＭ卡時欲向上訴人收取選號費
八百元，因警察來了致未收取，與其審理中所證未向上訴人收取
選號費，相互齟齬，原審仍採為有罪判決之基礎，其自由判斷之
職權行使，仍與採證法則相違背。（二）、審理事實之法院對於
被告有利及不利之證據，應一律注意，詳為調查，綜合全案證據
資料，本於經驗法則以定其取捨，並將取捨證據及得心證之理由
於判決內詳為說明。故證據雖已調查，而事實仍欠明暸，尚有其
他客觀上為認定事實、適用法律基礎之證據並未調查，仍難遽為
被告有利或不利之認定；如有應調查之證據未予調查，率行判決
，其判決當然為違背法令。和信公司先後覆函明並無黃漢林等
五人申請行動電話門號，相同門號已另有他人申請，至今未有變
動，並有該另五人之申請書在卷可稽。究竟事實為何？本件申辦
當時，和信公司是否規定代辦人應有委任（授權）書、同意書及
承辦人證實確有發卡，何以和信公司查無資料？因關係真實之發
現，自有向和信公司查證之必要，復無不能或不易調查之情形，
乃原審及第一審均未查明，遽行判決，亦有證據調查未盡之可議
。以上或為上訴意旨所指摘，或為本院得依職權調查之事項，應
認關於行使偽造行動電話服務申請書部分有撤銷原判決發回更審
之原因。
二、駁回（行使偽造郵政存簿儲金立帳申請書）部分：
按刑事訴訟法第三百七十七條規定：上訴於第三審法院，非以判
決違背法令為理由，不得為之；是提起第三審上訴，應以原判決
違背法令為理由，係屬法定要件。如果上訴理由書狀並未依據卷
內訴訟資料具體指摘原判決不適用何種法則或如何適用不當，或
所指摘原判決違法情事，顯與法律規定得為第三審上訴理由之違
法情形不相適合時，均應認其上訴為違背法律上之程式，予以駁
回。上訴人之上訴意旨略稱：原判決認行使偽造行動電話申請書
部分，與連續行使偽造郵政存簿儲金立帳申請書部分，係另行起
意，應分論併罰云云，卻未敘明其理由，有判決不載理由之違法
云云。惟查：原判決綜合全案卷證資料，本於事實審法院之推理
作用，認定上訴人有其事實欄（一）所載之犯行，因而維持第一
審依行為時連續犯及牽連犯關係，從一重論以上訴人連續行使偽
造私文書（郵政存簿儲金立帳申請書），足以生損害於公眾及他
人罪（累犯），處有期徒刑拾月，並為相關從刑宣告之判決，駁
回上訴人此部分在第二審之上訴，已詳細說明其所憑之證據及認
定之理由。從形式上觀察，原判決並無違背法令情形。又原判決
說明行使偽造行動電話服務申請書部分與行使偽造郵政存簿儲金
立帳申請書部分，時間上相隔二年餘，且申辦內容不同，係另行
起意，非基於概括犯意所為，應分論併罰，其法則之適用核無不
當。上訴意旨置原判決明白論斷於不顧，依憑己見，任意指摘，
難認已符合首揭法定之第三審上訴要件。此部分上訴違背法律上
之程式，應予駁回。
據上論結，應依刑事訴訟法第三百九十七條、第四百零一條、第
三百九十五條前段，判決如主文。
中    華    民    國  九十七  年    十    月    二    日
                      最高法院刑事第九庭
                          審判長法官  洪  文  章
                                法官  王  居  財
                                法官  郭  毓  洲
                                法官  黃  梅  月
                                法官  邱  同  印
      本件正本證明與原本無異
                                      書  記  官
中    華    民    國  九十七  年    十    月    六    日
                                                Ａ


司法院資訊處製作；財團法人民間司法改革基金會備份。
